【裁判字號】    89,上更(二),413
【裁判日期】    900807
【裁判案由】    偽造文書等
【裁判全文】
臺灣高等法院高雄分院刑事判決                八十九年度上更(二)字第四一三號
    上訴人
    即被告      壬○○
  選任辯護人    吳春生
右上訴人因偽造文書等案件，不服臺灣高雄地方法院八十二年度訴字第二五００號中
華民國八十三年五月二十七日第一審判決（起訴案號：臺灣高雄地方法院檢察署八十
三年度偵字第四四九二、八五九０號），提起上訴，判決後經最高法院第二次發回更
審，本院判決如左：
      主      文
原判決撤銷。
壬○○共同連續行使偽造公文書，足以生損害於公眾及他人，處有期徒刑壹年陸月。
      事      實
一、壬○○明知未經過考試，不可能取得執照、証件，且做弊而得之假証件是違法之
    物，竟與化名「盧一郎」之盧政春（業經判處有期徒刑二年六月確定），二人共
    同基於意圖為自己不法所有及偽造、變造公文書、特種文書行使之概括犯意聯絡
    ，連續於民國（下同）八十一年一月間起，先向甲○○、己○○等人佯稱：「盧
    一郎」是情治人員，只要交付新台幣（下同）一百五十萬元（已通過中醫師檢定
    考試者）至一百七十萬元不等之金額，不必經過考試（含中醫師檢定考試或中醫
    師特種考試），即可為之取得中醫師執照等語，再經由甲○○介紹其友人辛○○
    己○○、庚○○、丁○○、丙○○、乙○○等人與之認識，使甲○○等七人均不
    疑有詐，自八十一年一月間起至同年十一月間止，分別交付六十萬元至一百七十
    萬元不等之現金予盧政春，共詐得七百十五萬元（時間、金額詳如附表甲所示）
    ，並由盧政春親寫借据，或由壬○○替盧政春寫借据，交予甲○○等人，嗣盧政
    春自八十一年三月中旬起至同年十一月間止，陸續以影印方式偽造甲○○及丁○○二人如附表乙所示之成績抄分書與証件。即：（一）偽造考選部核發之中醫師
    考試檢定考試科別及格證明及成績抄分單。（二）偽造中醫師考試檢定委員會核
    發之中醫師考試應考資格證書。（三）偽造考試院核發之考試院特種考試及格證
    書（上開文書、證書等均係交付影本）。（四）另又偽造辛○○如附表丙所示考
    選部核發之偽造之八十一年中醫師特考入場證影本一張。並在高雄市○○○路與
    復興路口附近之企業家茶藝館等地，陸續行使分別交付予甲○○、丁○○、辛○○，足以生損害於公眾及甲○○等人。嗣經甲○○等人要求提出辦妥之中醫師執
    照正本，而未能提出，盧政春即逃逸無蹤（緝獲後經原審判處有期徒刑二年六月
    確定），甲○○等人始知受騙。
二、案經甲○○訴由法務部調查局高雄市調查處移送臺灣高雄地方法院檢察署檢察官
    偵查起訴。
      理      由
一、訊之上訴人即被告壬○○否認犯罪，辯稱：我僅是介紹甲○○與盧政春認識，餘
    事均不知情，我也被盧政春騙取八十六萬元，我未與盧政春共犯云云。惟查：
（一）共同被告盧政春與甲○○等人見面時，冒稱其係情治人員，只要交付上述金錢
      ，即有辦法不經考試，取得中醫師執照，而上訴人壬○○則向甲○○等人表示
      ，盧政春已為其辦妥中醫師執照，目前在台中出租與他人使用等情，分據被害
      人甲○○、己○○、辛○○、庚○○、丁○○、丙○○、乙○○等人，於法務
      部調查局高雄市調查處及偵審中指訴綦詳，並據證人戊○○於原審陳述屬實。
甲○○於八十一年一月廿九日支付二十萬元之借據一紙，係由上訴人壬○○親
      書，而由盧政春簽名等情，亦為上訴人壬○○所供承，復有盧政春於甲○○、
      辛○○、庚○○、丁○○、乙○○等人付款後出具之借據共九紙附卷可稽（己○○部分之收據，於壬○○償還後已返還）。
（二）上訴人壬○○、同案被告盧政春交付甲○○及丁○○之如附表乙所示之中醫師
      考試檢定考試及格證明及成績抄分單、中醫師考試應考資格證書，考試院特種
      考試及格證書各二紙，及如附表丙所示偽造之八十一年中醫師特考「辛○○」
      入場證一紙（均係影本），經送請考選部查證結果，均係偽造或變造者無訛（
      詳如附表乙），此有考選部八十三年四月廿二日選高普字第二一六七號函及
      附件在卷足憑（見原審卷第七十五頁、七十六頁）。
（三）上訴人壬○○所辯其亦為盧政春騙取八十六萬元，款項係向友人賴武敏、葉忠
      信等人籌措交付盧政春云云，惟經檢察官隔離訊問，其三人對資金、付款時地
      、還款日期、利息約定等項，所供均不相符，顯難認為真實可採。共同被告盧
      政春到案後，雖亦供稱曾向壬○○拿取幾十萬元，而交付中醫師證書影本與壬○○，伊並無表示為情治人員，且有關文件均由「白忠敏」所交付，款項亦交
      付「白忠敏」云云，惟就上開事證觀之，盧政春所供顯係為己避嫌及迴護壬○○之詞，尚難採信。
（四）上訴人壬○○於甲○○等人追索後，在八十二年一月十八日親自簽發本票十二
      紙償還甲○○等六人，有該十二紙本票附卷可按，其並已償還己○○部分之八
      十五萬元，亦為己○○所陳明。果上訴人壬○○未共謀詐騙金錢，豈有自甘負
      賠償責任之理，其有參予詐騙甚明。上訴人壬○○又謂該八十五萬元係借用云
      云，惟該八十五萬元係為假中醫師執照而付款，且與己○○被詐騙之金額相符
      ，迭為己○○陳明，可見其借用之說不實。
（五）証人葉徐月娥之中醫師特種考試及格証書並未遺失，仍在其保管持有中，伊不
      認識盧政春、甲○○等人，此經証人葉徐月娥陳述屬實（見九十年五月十四日
      本院訊問筆錄），並有其提出之中醫師特種考試應考資格証書、及格証書可証
      （原本結案後寄還証人葉徐月娥，彩色影本附卷，彩色影本見本院本審卷第一
      三五、一三六頁），經比對葉徐月娥提出之真中醫師特種考試及格証書，與甲○○名義之假中醫師特種考試及格証書影本確有不符，顯見上訴人壬○○等確
      有偽造証件犯罪情事。
    綜上所述，本件事證已臻明確，上訴人壬○○所辯顯係卸責之詞，不足採信，其
    犯行已堪認定。
二、查上訴人壬○○與共同被告盧政春共同意圖為自己不法之所有，施用詐術，使甲○○等七人陷於錯誤而交付財物，此部分係犯刑法第三百三十九條第一項之詐欺
    取財罪；又所交付行使如附表乙、丙所示之偽造之中醫師考試檢定考試及格證明
    及成績抄分單，其中交付行使抄分單部分，係屬於考選部之考試成績通知書，為
    公文書，此部分係犯刑法第二百十六條、第二百十一條之行使偽造公文書罪；至
    其中交付行使考試及格證明部分，及交付行使中醫師考試應考資格證書、考試院
    特種考試及格證書、八十一年中醫師特考「辛○○」入場證部分，此部分係犯刑
    法第二百十六條、第二百十二條之行使偽造特種文書罪。上訴人壬○○與已判刑
    確定之盧政春間，有犯意聯絡及行為分擔，為共同正犯。上訴人壬○○先後多次
    詐欺取財、行使偽造公文書、行使偽造特種文書犯行，均時間緊接，手法相同，
    所犯又均係同一罪名之罪，顯係基於概括犯意，反覆為之，均應依連續犯規定，
    各以一罪論。又上訴人壬○○偽造公文書、偽造特種文書之低度行為，已為行使
    之高度行為所吸收，均不另論罪。又上訴人壬○○所犯詐欺取財罪與行使偽造公
    文書罪、行使偽造特種文書罪間，有方法結果之牽連關係，應從一重之偽造公文
    書罪處斷。公訴人雖未論列上訴人壬○○有行使偽造公文書罪，惟此部分與起訴
    部分，有方法結果之牽連關係，為起訴效力所及，本院自得一併予以審究。
三、公訴人意旨另以：被告壬○○與盧政春在前述文件上，共同偽造「考選部」、「
    中醫師考試檢定委員會關防」等公印文，因認被告壬○○另涉犯刑法第二百十八
    條第一項之偽造公印文罪。惟查前述文件之公印是否偽造一節，考選部尚難以辨
    認，此有考選部八十三年四月廿二日選高普字第二一六七號函可稽（見原審卷
    第七十六頁第六行）；又前述文件均係影本，受影印倍率不明，及是否遭剪貼變
    造再影印等因素影響，有失真變形之虞，不宜與印模進行比對，請補送原本以利
    鑑析，此亦有法務部調查局第六處八十四年一月十八日（八四）處發技（二）字
    第八四○○一四八九號通知單可憑（見本院八十三年度上訴字第二二三二號卷第
    七十七頁），又被害人所取得之前開文件均屬影本，此經被害人甲○○、丁○○
    、辛○○（已改名葉俊德）等人陳明（見八十九年十二月十三日本院訊問筆錄）
    ，因無原本，故無法補送鑑定，是本件無法証明前述文件之公印、公印文是否係
    偽造，即此部分偽造公印文部分犯罪無法証明，惟依公訴意旨認此部分與前述論
    罪部分有牽連犯之裁判上一罪關係，爰不另為無罪之諭知，附此敘明。
四、原審予以論科，固非無見，惟查本件因所偽造之証件均屬影本，前述文件之公印
    是否偽造一節，考選部尚難以辨認，又因係影本，受影印倍率不明，及是否遭剪
    貼變造再影印等因素影響，有失真變形之虞，不宜與印模進行比對，亦有法務部
    調查局第六處通知單可憑，是本件無法証明前述文件之公印、公印文是否係偽造
    ，已如前述，原審遽認上訴人壬○○等係犯刑法第二百十八條第一項之偽造公印
    文罪，尚有未洽，上訴人壬○○上訴否認犯罪，雖無理由，惟原判決既有可議，
    自應予撤銷改判，審酌上訴人壬○○明知未經過考試，不可能取得執照、証件，
    且做弊而得之假証件是違法之物，竟夥同盧政春藉口可取得中醫師執照，以交付
    偽造之中醫師考試檢定考試科別及格證明及成績抄分單、中醫師考試應考資格證
    書、中醫師特種考試及格證書、中醫師特考入場證等文件影本，向被害人等騙錢
    ，所詐得金額非少，其嗣後已返還被害人己○○款項八十五萬元等一切情狀，爰
    量處有期徒刑一年六月。又因無証据証明上訴人壬○○等偽造「考選部章」、「
    中醫師考試檢定考試委員會關防」、「考選部中醫師考試之章」等公印，及偽造
    該三枚公印文，已如前述，是本件無從依刑法第二百十九條宣告沒收該公印文；
    又偽造之中醫師考試檢定考試科別及格證明及成績抄分單影本、中醫師考試應考
    資格證書影本、中醫師特種考試及格證書影本、中醫師特考入場證影本，已交付
    予被害人，已非屬上訴人壬○○或盧政春所有，亦無從依刑法第三十八條第一項
    第二款宣告沒收前開文件，附此敘明。
據上論結，應依刑事訴訟法第三百六十九條第一項前段、第三百六十四條、第二百九
十九條第一項前段，
刑法第二十八條、第五十六條、第二百十六條、第二百十一條、第二百
    十二條、第三百三十九條第一項、第五十五條，罰金罰鍰提高標準條例第一條前
    段，判決如主文。
本案經檢察官鄭文貴到庭執行職務。
中      華      民      國    九十      年      八      月      七      日
                              臺灣高等法院高雄分院刑事第八庭
                                      審判長法官
                                            法官
                                            法官
得上訴
附錄：本判決論罪科刑法條：
刑法第二百十一條
刑法第二百十二條
偽造、變造護照、旅券、免許證、特許證及關於品行、能力、服務或其他相類之證書
、介紹書，足以生損害於公眾或他人者，處一年以下有期徒刑，拘役或三百元以下罰
金。
刑法第二百十六條
行使第二百十條至第二百十五條之文書者，依偽造、變造文書或登載不實事項或使登
載不實事項之規定處斷。
刑法第三百三十九條第一項
意圖為自己或第三人不法之所有，以詐術使人將本人或第三人之物交付者，處五年以
下有期徒刑、拘役或科或併科一千元以下罰金。
附表甲：
┌──┬───┬─────────┬──────────────────┐
│    │被害人│被詐欺金額        │盧政春簽收借據之日期（民國）及金額  │
│    │      │新台幣（下同）    │                                    │
├──┼───┼─────────┼──────────────────┤
│一  │甲○○│六十萬元          │八一‧一‧二九  二十萬元            │
│    │      │                  │八一‧二‧十    四十萬元    共二紙  │
├──┼───┼─────────┼──────────────────┤
│二  │辛○○│八十五萬元        │八一‧二‧二八  六十萬元            │
│    │      │                  │八一‧四‧十    二十五萬元  共二紙  │
├──┼───┼─────────┼──────────────────┤
│    │      │                  │八一‧三‧七    八十萬元            │
│三  │庚○○│一百六十萬元      │八一‧三‧七    五十五萬元  共三紙  │
│    │      │                  │八一‧三‧二三  二十五萬元          │
├──┼───┼─────────┼──────────────────┤
│四  │丁○○│一百七十萬元      │八一‧十一‧十九  一百七十萬元  一紙│
├──┼───┼─────────┼──────────────────┤
│五  │丙○○│九十五萬元        │                                    │
├──┼───┼─────────┼──────────────────┤
│六  │乙○○│六十萬元          │八一‧六‧三  六十萬元        一紙  │
├──┼───┼─────────┼──────────────────┤
│七  │己○○│八十五萬元        │（壬○○於償還後將借據收回）        │
└──┴───┴─────────┴──────────────────┘
附表乙：
一、甲○○取得之三種文件：
  １、偽造之七十四年六月座號七四九一（實無該號）中醫師考試檢定考試科別及格
      證明及成績抄分單影本。
  ２、偽造之（七十四）中醫檢字第一二三四號中醫師考試應考資格證書影本。
  ３、偽造之（七十五）特中醫字第一二七號考試院特種考試及格證書影本，真正所
      有人係葉徐月娥。
二、丁○○取得之三種文件：
  １、偽造之七十二年六月座號六二四五（座位號碼應係五位數）之中醫師考試檢定
      考試科別及格證明及成績抄分單影本。
  ２、偽造之（七十二）中醫檢字第九八八號中醫師考試應考資格證書影本，真正所
      有人係黃昔隆。
  ３、偽造之（七十五）特中醫字第一五九號考試院特種考試及格證書影本，真正所
      有人係黃尊貴。
附表丙：辛○○取得之文件
      偽造之八十一年特種考試中醫師考試中醫特字第三０一二號入場證影本。


司法院資訊處製作；財團法人民間司法改革基金會備份。
